臺灣高等法院臺中分院民事判決　九十三年度重上字第五○號
　　上　訴　人
　　即被上訴人　丑○○
　　即被上訴人　丁○○
　　　　　　　　午○○
　　　　　　　　未○○
　　　　　　　　申○○
　　　　　　　　乙○○
　　　　　　　　丙○○
　　　　　　　　寅○○
　　　　　　　　庚○○
　　　　　　　　辛○○
　　訴訟代理人　陳宏盈律師
　　　　　　　　壬○○
　　　　　　　　癸○○
　　訴訟代理人　戊○○
右當事人間請求分割共有物事件，上訴人對於中華民國九十三年三月十七日臺灣南投
地方法院九十二年度重訴更字第一號第一審判決提起上訴，本院於九十三年十月十九
日言詞辯論終結，判決如下：
　    主      文
上訴駁回。
上訴費用及發回前第一、二、三審訴訟費用由兩造按如附表一所示之原應有部分比例
負擔。
  　  事實及理由
壹、程序方面：
一、本件係請求分割共有物之訴，其訴訟標的對於共同訴訟人全體必須合一確定，係
    屬固有必要共同訴訟。按訴訟標的對於共同訴訟之各人必須合一確定者，共同訴
    訟人中一人之行為，不利益於共同訴訟人，對於全體不生效力，民事訴訟法第五
    十六條第一項第一款定有明文。共同訴訟人中一人之行為，是否不利益於共同訴
    訟人，應於行為當時就形式上觀之。本件共有人丁○○、午○○、未○○、申○
    ○、乙○○、丙○○、寅○○、庚○○、辛○○、甲○○、巳○○、子○○、卯
    ○○跟、辰○○（下稱丁○○等十四人）與丑○○於第一審為共同原告，起訴訴
    請共有人楊振清、壬○○、癸○○分割共有土地，其訴訟標的對於同為原告之丁
    ○○等十四人及丑○○必須合一確定；丑○○嗣於第一審撤回起訴，將因其脫離
    訴訟而使同為原告之丁○○等十四人之當事人不適格，自形式上觀之，係不利益
    於同為原告之丁○○等十四人，揆諸上開說明，應不生撤回之效力。
二、本件係請求分割共有物之訴，係屬固有必要共同訴訟，上訴人即被上訴人（下稱
    上訴人）丑○○提起上訴之行為，依民事訴訟法第五十六條第一項第一款規定，
    其效力自及於未提起上訴之同造共有人丁○○、午○○、未○○、申○○、乙○
    ○、丙○○、寅○○、庚○○、辛○○、甲○○、巳○○、子○○、卯○○及辰
    ○○，爰依法併列彼等為視同上訴人。又上訴人丑○○合法通知無正當理由未於
    言詞辯論期日到場，經核均無民事訴法第三百八十六條所列各款之情形，爰依被
    上訴人己○○○、壬○○、癸○○之聲請，由其一造辯論而為判決。
三、又當事人於訴訟程序進行中死亡者，應由其繼承人承受訴訟。民事訴訟法第一百
    六十八條、第一百七十五條定有明文。本件共有人楊鴻烈於前審訴訟進行中之民
    國（下同）九十年一月十九日死亡，甲○○、子○○、巳○○、卯○○、辰○○
    等五人為其之法定繼承人，該五人於本院前審程序提出繼承系統表、戶籍謄本等
    文件，具狀聲明承受訴訟（見本院八十七年度重上字第三號卷第八十九至九十九
    ）；共有人楊振清於九十二年一月二十八日死亡，有死亡證明書、戶籍謄本各一
    份可憑（見本院九十二年度重上更(一)字第七號卷第四九、八一頁），其繼承人己
    ○○○於九十二年六月十九日具狀聲明承受訴訟，均核無不合，先予敘明。
貳、實體方面：
一、視同上訴人丁○○、午○○、未○○、申○○、乙○○、丙○○、寅○○、庚○
    ○、辛○○、甲○○、巳○○、子○○、卯○○、辰○○（下稱視同上訴人丁○
    ○等十四人）於原審起訴主張：系爭坐落南投縣名鄉鄉○○段二○七地號、面積
    九五五平方公尺及同段二○七之一地號、面積二四九二平方公尺之土地（下稱系
    爭土地）乃兩造所共有，各共有人之應有部分詳如附表一所載，該兩筆土地之地
    目雖為「旱」，然業經都市計畫編為住宅區，並無因物之使用間的不能分割之情
    形，兩造復未訂有不分割期限之契約，惟因無法達成分割協議，爰依民法第八百
    二十三條第一項規定，提起本件分割共有物之訴，求為依原審判決附圖甲案所示
    方案分割。兩造均同意合併分割系爭兩筆土地，並同意在系爭二○七之一地號土
    地東側保留六公尺寬道路，由兩造按如附表一原應有部分比例繼續保持共有，以
    供兩造通行之用。而被上訴人壬○○、癸○○、己○○○、及上訴人丑○○等四
    人分別取得如原審判決附圖甲所示編號Ａ１至Ａ４部分之土地，地形均屬方正，
    且北側臨都市○○道路，東側臨六公尺寬道路，出入方便，又可保留被上訴人癸
    ○○所建屋齡較新且經濟價值較高之建物，雖無可避免拆除被上訴人壬○○等人
    所建部分屋齡幾達五十年之老舊房屋、廠房，惟此係因被上訴人在系爭二筆土地
    上所建之建物面積高於其等應有部分之合計面積所致，是保留經濟價值較高之建
    物而捨棄老舊建物應對被上訴人較為有利，而被上訴人固主張視同上訴人應分擔
    訴外人戊○○、楊諺發、楊諺智所有之三棟房屋基地，惟關於附著於共有土地上
    之地上物，其基地分配與他人取得時，法並無須就地上物所有人以金錢予以補償
    之規定，依「舉輕以明重」之法理，於分割共有物時，地上物所有人更無主張其
    房屋座落之基地，由各共有人按其應有部分負擔之權限，可知被上訴人此部分之
    主張並不可採。又倘依原審判決附圖乙之方案分割，視同上訴人所分得部分明顯
    少於應有部分之比例，雖被上訴人陳明願以金錢補償之，惟系爭土地既無不能按
    應有部分分配之情形，則採取讓視同上訴人減分土地，僅能接受金錢補償之方式
    ，顯非妥適。再者，被上訴人所出附圖丙案即如南投地政事務所九十三年九月一
    日複丈成果圖之分割方案，被上訴人癸○○、己○○○、壬○○及上訴人丑○○
    等四人所分得之土地位置變成僅一面面臨共有人留設之六米道路，且土地位置為
    視同上訴人丁○○等十四人所分得土地包圍，而視同上訴人等所分得之土地，亦
    成為較不規則之ㄇ字型，對所有共有人均屬不利，自為不當等語。並答辯聲明：
    （一）上訴駁回。（二）上訴費用及發回前第一、二、三審訴訟費用由兩造依持
    分比例負擔。
二、上訴人丑○○及被上訴人己○○○、壬○○、癸○○（下稱被上訴人癸○○等）
    則以：系爭土地東北角有被上訴人癸○○於七十一年間，以其子即訴外人戊○○
    、楊諺發、楊諺智名義申請建造執照所建門牌號碼南投縣名間鄉○○村○○路一
    四二之四號、一四二之三號、一四二之一號鋼筋混凝土造二層樓房，與以自己名
    義申請建造執照所建門牌號碼同右路一四二之二號鋼筋混凝土造一層樓房加蓋二
    樓鐵皮屋，上述四間房屋在興建之前，均經全體共有人同意，惟因未按照主管機
    關核定之設計圖施工，所以均未能取得使用執照，無法辦理保存登記，而各共有
    人既同意前開房屋之建造，則應按其應有部分共同分擔訴外人戊○○等建造之三
    棟房屋基地面積三九○平方公尺，不應僅由被上訴人等與上訴人丑○○負擔，若
    依原審判決附圖甲案分割，則被上訴人楊振清、壬○○及上訴人丑○○三人原應
    有部分扣除分擔六米巷道後土地，將均為訴外人戊○○三人房屋占用而無法利用
    ，辛苦所建合法房屋又坐落視同上訴人等分得之土地上而需拆遷，顯不恰當。又
    兩造均不願分得前開四棟鋼筋混凝土造樓房所坐落基地，乃因地上物之存在問題
    造成利用上之不便，故系爭二筆土地照原審判決附圖乙案分割結果，得依金錢補
    償方式徹底將所有地上物爭議排除，兩造皆能便利依地上物現狀使用土地。再若
    視同上訴人等不願減分土地，則主張改依附圖丙案即南投地政事務所九十三年九
    月一日複丈成果圖所示分割方法，願將前開系爭土地東北角四棟經濟價值較高之
    建物部分基地分配予視同上訴人等，由視同上訴人丁○○等十四人分得編號Ａ所
    示土地面積二三九六．八○平方尺，北邊面臨都市○○道路，可以之為建築線建
    屋，東邊面臨系爭土地預留之編號Ｆ六公尺寬道路，南邊與現有六公尺寬之既成
    巷道相銜接，可以之為建築線建屋，並經過該既成巷道通往南邊都市○○道路南
    田路，而上訴人丑○○與被上訴人等各自分得之編號Ｂ、Ｃ、Ｄ、Ｅ土地面積各
    一四九．八○平方公尺，東側亦臨六公尺寬道路，可經由該道路與外界聯絡，能
    建築房屋，所建房屋得以保留，兩造出入方便，土地充分利用，符合經濟效益，
    亦為妥適之分割方法等語資為抗辯。並上訴聲明：求為判決：（一）原判決關於
    定共有物之分割方法廢棄；（二）先位聲明：兩造共有坐落南投名間鄉○○段二
    ○七地號、地目旱、面積九五五平方公尺及同段二○七之一地號、地目旱、面積
    二四九二平方公尺之土地合併後分割，其分割方法為如附圖乙案所示：編號Ａ部
    分面積二○八四．八○平方公尺分歸視同上訴人丁○○、午○○、未○○、申○
    ○、乙○○、丙○○、寅○○、庚○○、辛○○、甲○○、巳○○、子○○、卯
    ○○、辰○○，按附表二應有部分比例共同取得；編號Ｂ部分面積五二○．三○
    平方公尺分歸被上訴人癸○○取得；編號Ｃ部分面積一三○．三○平方公尺分歸
    上訴人丑○○取得；編號Ｄ部分面積一三○．三○平方公尺分歸被上訴人己○○
    ○取得；編號Ｅ部分面積一三○．三○平方公尺分歸被上訴人壬○○取得；編號
    Ｆ部分面積四五一平方公尺分由兩造按如附表一原應有部分比例共同取得，作為
    巷道通行。被上訴人癸○○應於辦理共有物分割所有權移轉登記之同時，補償丁
    ○○新台幣（下同）三十七萬七千五百二十元；補償午○○、未○○、申○○、
    丑○○及己○○○、壬○○各九萬四千三百八十元；補償乙○○、丙○○、寅○
    ○各十二萬五千八百四十元；補償庚○○、辛○○各一十八萬八千七百六十元；
    補償甲○○、巳○○、子○○、卯○○、辰○○共九萬四千三百八十元；（三）
    備位聲明：兩造共有坐落南投縣名間鄉○○段二○七地號、地目旱、面積九五五
    平方公尺及同段二○七之一地號、地目旱、面積二四九二平方公尺之土地合併後
    分割，其分割方法為如附圖丙案所示：編號Ａ部分面積二三九六．八○平方公尺
    分歸視同上訴人丁○○、午○○、未○○、申○○、乙○○、丙○○、寅○○、
    庚○○、辛○○、甲○○、巳○○、子○○、卯○○、辰○○，按附表二應有部
    分比例共同取得；編號Ｂ部分面積一四九．八○平方公尺分歸被上訴人癸○○取
    得；編號Ｃ部分面積一四九．八○平方公尺分歸上訴人丑○○取得；編號Ｄ部分
    面積一四九．八○平方公尺分歸被上訴人己○○○取得；編號Ｅ部分面積一四九
    ．八○平方公尺分歸被上訴人壬○○取得；編號Ｆ部分面積四五一平方公尺分由
    兩造按如附表一原應有部分比例共同取得，作為巷道通行。（四）上訴費用及發
    回前第一、二、三審訴訟費用，由兩按如附表一原應有部分比例負擔。
三、按分割共有物，性質上為處分行為，依民法第七百五十九條規定，共有不動產之
    共有人中有人死亡時，於其繼承人未為繼承登記以前，固不得分割共有物。惟於
    分割共有物之訴訟併為請求共有人之繼承人辦理繼承登記，不但符合訴訟經濟原
    則，亦與民法第七百五十九條規定之旨趣無違，自得准其所請。再按共有物分割
    之訴，目的在解消共有關係，使各共有人取得單獨所有，故共有人於訴訟上，處
    於互相對立之地位，實質上即互為原告及被告之雙方之訴。一旦合法訴訟繫屬，
    各共有人即得獨立為有利於己之聲明、主張及舉證，不受其他共有人之行為或一
    人所生事由而受影響，民事訴訟法第五十六條第一項第一款、第二款之規定，並
    非當然適用。是各原告於合法起訴後，即得要求法院應為一定方法之分割，縱使
    其他原告嗣後撤回訴訟，或未辦理繼承亦不受影響。本件上訴人丑○○於起訴後
    ，因其他同造共有人楊鴻烈死亡，由其繼承人甲○○、巳○○、子○○、卯○○
    、辰○○等承受訴訟，但甲○○、巳○○、子○○、卯○○、辰○○等未辦理繼
    承登記，乃對甲○○、巳○○、子○○、卯○○、辰○○等追加請求應辦理繼承
    登記，形式上雖係對同造之當事人起訴，但甲○○、巳○○、子○○、卯○○、
    辰○○等於訴訟上實與上訴人丑○○處於對立地位，實質上與上訴人丑○○之對
    造無殊，且該繼承登記為本件分割之前提，若以甲○○、巳○○、子○○、卯○
    ○、辰○○等未辦理繼承登記，即認本件上訴人之起訴無理由予以駁回，再由上
    訴人丑○○另行單獨起訴，不但害及上訴人丑○○依前述得獨立為訴訟上聲明及
    主張之權利，且有違訴訟經濟，當非合理。甲○○、巳○○、子○○、卯○○、
    辰○○等對於上訴人丑○○於原審既無異議而為本案言詞辯論，且亦無礙於其防
    禦及訴訟終結，依民事訴訟法第二百五十五條第一項第七款、第二項，其追加亦
    屬合法。又視同上訴人甲○○、巳○○、子○○、卯○○、辰○○等未辦理繼承
    登記之事實既為上訴人所不爭，且有土地登記簿謄本可證，則上訴人丑○○請求
    視同上訴人甲○○、巳○○、子○○、卯○○、辰○○應就其等繼承楊鴻烈所有
    系爭二筆土地應有部分各二十分之一之辦理繼承登記，即應准許。至於共有人楊
    振清之承受訴訟人己○○○已於九十二年四月十日辦妥繼承登記，有土地登記謄
    本在卷可參（見本院前審九十二年度重上更(一)字第七號卷第八六頁），附此敘明
    。
四、上訴人丑○○及視同上訴人丁○○等十四人主張系爭二筆土地係兩造所共有，各
    共有人之應有部分如附表一所載等語（系爭二筆土地之共有人姓名及應有部分均
    相同），有土地登記謄本附卷可稽（見原審九十二年度重訴更字第一號卷第七四
    至八三頁），系爭二筆土地之地目雖為「旱」，然業經都市計畫編為住宅區，亦
    有渠等所提南投縣名間鄉公所出具之「都市計畫土地使用分區證明書」附卷足憑
    （見更審前原審八十五年重訴字第五四號卷一第六頁），並無不能分割之情形。
    兩造於原審審理中均認就系爭二筆土地並無不得分割之約定，而被上訴人癸○○
    在系爭土地上所建房屋係供被上訴人癸○○及訴外人即其子戊○○、楊諺發、楊
    諺智使用，非供全體共有人使用，亦無因物之使用目的不能分割之情事，兩造又
    無法達成分割之協議，是上訴人及視同上訴人丁○○等十四人請求分割，自無不
    合。又系爭二筆土地之原共有人姓名及各共有人之應有部分均屬相同業如前述，
    兩造又陳明願意合併分割，視同上訴人丁○○等十四人亦陳明分割後願按原應有
    部分比例保持共有，亦無不當。
五、按法院就共有物為裁判分割時，應考慮公平、當事人聲明、應有部分比例與實際
    是否相當、共有物之客觀情狀、共有物之性質、共有物之價格與經濟價值、共有
    利益、各共有人主觀因素與使用現狀、各共有人之利害關係等因素，並兼顧共有
    人之利益均等及公平原則。另上訴人丑○○及被上訴人於發回前第一、二審原主
    張分割後繼續維持共有關係；嗣經最高法院發回後，雖不再主張維持共有關係，
    惟渠等主張之分割方案，仍係將渠等各自分得之土地彼此依序毗鄰相接；此亦為
    本院審酌分割方案時所須考慮。經查：
（一）系爭二筆土地合併後，地形略呈長方形，北邊面臨都市○○道路，尚未編路名
      ，西側與第三人之土地相鄰，南側有寬約六公尺之既成道路，東邊沿地籍圖線
      內側有六公尺寬之既成巷道（位於系爭二筆土地內），沿既成道路可向南通往
      南邊之南田路，系爭二０七之一地號土地東北角有被上訴人癸○○所建鐵皮屋
      ，供其製茶使用，鐵皮屋南側依序有被上訴人癸○○以其子戊○○、楊諺發之
      名義、被上訴人癸○○本人名義、被上訴人癸○○之子楊諺智名義所建之門牌
      號碼南投縣名間鄉○○村○○路一四二之四號、一四二之三號、一四二之二號
      、一四二之一號鋼筋混凝土造一層樓房加蓋二樓鐵皮屋，其南側有被上訴人之
      祖先在五十二年間所建五棟磚瓦造平房，房屋稅籍分別為上訴人丑○○；被上
      訴人壬○○、癸○○及訴外人楊舜同、楊舜貳名義，目前由被上訴人壬○○及
      上訴人楊啟練二人在使用，再往南為被上訴人壬○○在五十年間所建之木材加
      工廠，目前沒有使用，上述房屋自七十二年起即停徵房屋稅，其餘部分土地為
      空地等情，業經更審前一審及二審法官到場履勘屬實，並由更審前一審法院囑
      託南投縣南投地政事務所派員鑑測無誤，有勘驗筆錄、現場略圖、複丈成果圖
      附卷足憑（見更審前原審八十五年重訴字第五四號卷一第四五至四七頁、第五
      七至五九頁、更審前本院八十七年度重上字第三號卷一第五二至五四頁），復
      有照片、使用執照、房屋稅籍證明書、房屋平面圖附卷可佐（見更審前原審八
      十五年重訴字第五四號卷一審卷一第一三０、一三一頁、卷二第三三、三四、
      九七、九八頁；更審前本院八十七年度重上字第三號二審卷一第一四九至一六
      一頁）。
（二）視同上訴人丁○○等十四人主張依原審判決附圖甲案所示方法分割，經查該方
      案所示分割方法，係將系爭二筆土地合併，分為六部分，將系爭土地東側現為
      既成道路部分預留六公尺寬之道路（複丈成果圖編為Ｂ３），面積共四五一平
      方公尺，分歸兩造取得，並按附表二所示原應有部分比例保持共有，供兩造通
      行之用；將系爭土地東北角被上訴人癸○○所建現供製茶工廠使用之鐵皮屋及
      被上訴人癸○○以自己名義及以其子戊○○、楊諺發、楊諺智名義所建之四棟
      鋼筋混凝土造一層樓房二樓加蓋鐵皮屋所坐落之土地分成Ａ１至Ａ４，分別由
      被上訴人壬○○、癸○○、己○○○及上訴人丑○○取得，面積均為一五０平
      方公尺，其餘部分土地（複丈成果圖編為Ｂ２），面積二三九六平方公尺，分
      歸視同上訴人丁○○、午○○、未○○、申○○、乙○○、丙○○、寅○○、
      庚○○、辛○○、楊鴻烈之承受訴訟人即甲○○、子○○、巳○○、卯○○、
      辰○○等人取得，並按附表一所載應有部分比例保持共有。依此方案分割，被
      上訴人壬○○、癸○○、楊振清之承受訴訟人己○○○、及上訴人丑○○等四
      人分別取得如附圖甲所示編號Ａ１至Ａ４部分之土地，地形均屬方正，且北側
      臨都市○○道路，東側並臨六公尺寬道路，可經由各該道路與外界聯絡，出入
      方便。而被上訴人所建房屋中經濟價值較高之前述四棟鋼筋混凝土造一層樓房
      、二樓加蓋鐵皮屋，均得以保留，符合經濟效用。視同上訴人丁○○等十四人
      所分得之編號Ｂ２所示土地，北邊面臨都市○○道路，可以之為建築線建屋，
      東邊面臨系爭土地預留之六公尺寬道路（即編號Ｂ３所示之土地），南邊亦與
      現有六公尺寬之既成巷道相銜接，可以之為建築線建屋，並經過該既成巷道通
      往南邊都市○○道路南田路，兩造分割取得之土地均得興建合法房屋使用，且
      出入方便。雖依該方案分割，編號Ｂ２所示土地上房屋稅籍名義人丑○○、壬
      ○○、癸○○、楊舜同、楊舜貳之現有磚瓦造房屋所坐落之土地，以及被上訴
      人壬○○所建之石棉瓦蓋平房木材加工廠，均未能分配給被上訴人及上訴人丑
      ○○，將來勢必拆除，然此係因被上訴人在系爭土地上所建之房屋、廠房之合
      計面積高於彼等原應有部分之合計面積，致無法將彼等所建房屋、廠房所坐落
      之土地全部分歸被上訴人及上訴人丑○○所致。況依被上訴人所述，上開磚瓦
      造房屋及石棉瓦蓋平房廠房，自七十二年起即停徵房屋稅，且該五棟磚瓦造平
      房係建於五十二年間，迄今已逾四十年，而石棉瓦蓋平房廠房係建於五十年間
      ，目前沒有使用（見更審前本院八十七年度重上字第三號卷一第八五頁反面）
      ，上開磚瓦造房屋及石棉瓦蓋平房廠房既均建於四十年前，現已老舊，且房屋
      價值遠低於上述四棟鋼筋混凝土造一層樓房（含二樓加蓋鐵皮屋），自以保留
      上述四棟價值較高之鋼筋混凝土造一層樓房（含二樓加蓋鐵皮屋），即將Ａ１
      至Ａ４所示土地分歸被上訴人及上訴人丑○○，對其等較為有利。雖被上訴人
      及上訴人丑○○抗辯：訴外人戊○○、楊諺發、楊諺智建造房屋之基地，係兩
      造同意渠三人興建；渠三人係被上訴人癸○○之子，非被上訴人己○○○、壬
      ○○及上訴人丑○○之子，也非己○○○之夫楊振清、壬○○及丑○○建造和
      所有，不應將渠等房屋坐落之土地分割給被上訴人己○○○、壬○○及上訴人
      丑○○等語。惟查，被上訴人癸○○、壬○○、上訴人丑○○及被上訴人己○
      ○○之被繼承人楊振清係兄弟；將被上訴人癸○○之子戊○○、楊諺發、楊諺
      智名義興建之上開房屋所坐落之土地，分割與上訴人丑○○及被上訴人己○○
      ○、壬○○取得，可透過其等至親之關係，或由其等繼續使用分得土地上之房
      屋，或另行拆除改建；均較將之分由視同上訴人丁○○等十四人取得，日後尚
      須另行訴訟請求拆屋房地，較符合經濟效用及避免日後訟爭。綜此，原審判決
      附圖甲案所示方法，應能兼顧應有部分比例與實際分割所得是否相當、共有物
　　　之客觀情狀、各共有人主觀因素與使用現狀、各共有人之利害關係，兼顧共有
　　　人之利益均等及公平原則；並使分割後兩造所分得土地均面臨道路，能建築合
　　　法房屋，充分利用，足以發揮經濟效益，自為妥適之分割方案。
（三）被上訴人及上訴人丑○○雖主張依原審判決附圖乙案所示之方法分割，即於系
      爭土地東側沿地籍圖邊線預留六公尺寬道路（即編號Ｆ部分）面積四五一平方
      公尺，分歸兩造取得，並按原應有部分比例保持共有，另將編號Ｂ部分土地面
      積五二０點三平方公尺分歸被上訴人癸○○取得；編號Ｃ部分土地面積一三０
      點三平方公尺分歸上訴人丑○○取得；編號Ｄ部分土地面積一三０點三平方公
      尺分歸被上訴人楊振清之承受訴訟人己○○○取得；編號Ｅ部分土地面積一三
      ０點三平方公尺分歸被上訴人壬○○取得。然此方案雖能顧及系爭土地之使用
      現狀，將被上訴人目前所建房屋所坐落之土地分歸被上訴人及上訴人丑○○，
      分割後其等房屋無庸拆除，另於系爭土地東側預留六公尺寬道路供出入之用，
      使兩造分割取得之土地均能面臨建築線而建築合法之房屋使用，並能經由系爭
      土地南側之既成道路通往南邊之計劃道路南田路。惟系爭二筆土地合併分割，
      其總面積為三四四七平方公尺（即955+2492=3447） ，扣除道路面積四五一平
      方公尺後，剩二九九六平方公尺，系爭二筆土地被上訴人及上訴人丑○○四人
      每人每筆土地之應有部分均為六十分之三，依應有部分所能分得之面積各為一
　　　四九點八平方公尺（計算式：2996×3÷60=149.8） ，但依原審判決附圖乙案
　　　所示分割方法，被上訴人癸○○分得編號Ｂ部分土地總面積為五二０點三平方
　　　公尺，超出其原應有部分換算所能分得之面積三七０點五平方公尺，比例高達
　　　三倍餘，被上訴人癸○○雖表明就其超分之土地願以每坪新台幣一萬六千元，
　　　或依鑑價結果向其他共有人購買，但為視同上訴人丁○○等十四人所拒絕，視
　　　同上訴人丁○○等十四人並表明不願減分土地，請依法以應有部分比例分配土
　　　地。則視同上訴人丁○○等十四人既不願減分土地，依法自應按兩造原應有部
　　　分比例予以分配。被上訴人及上訴人丑○○復主張，依民法第八百十九條第二
　　　項及同法第八百二十二條第一項規定，共有物之設定負擔，已得共有人全體之
　　　同意，應由各共有人按應有部分分擔之，是訴外人戊○○、楊諺發、楊諺智三
　　　人所有房屋當初蓋建時，既經全體共有人同意，所占土地即應由兩造按應有部
　　　分比例分擔云云。惟民法第八百二十二條第一項係規定：共有物之管理費，及
　　　其他「擔負」，除契約另有規定外，應由各共有人，按其應有部分分擔之。所
　　　言係指管理共有物所生費用之擔負問題，與土地分割之情況並無關涉，是其主
　　　張應屬無據。縱被上訴人及上訴人丑○○主張其蓋屋之初已經其他共有人同意
　　　，有分管之約定為真，然分管並無分割之效力，再參諸上述，被上訴人癸○○
　　　所謂分管之土地面積過大，若悉數分歸其所有而令其補償，亦難謂公平。從而
　　　附圖乙案所示之分割方法，並不足採。
（四）被上訴人及上訴人丑○○復主張若視同上訴人丁○○等十四人不願減分土地，
      則主張改依附圖丙案即南投地政事務所九十三年九月一日複丈成果圖所示分割
      方法，願將前開系爭土地東北角四棟經濟價值較高之建物部分基地分配予視同
      上訴人丁○○等十四人云云。惟查，被上訴人所主張上開分割方案丙案，與原
      審判決圖甲案比較，其分割位置差別之處雖僅在被上訴人癸○○、己○○○、
      壬○○及上訴人丑○○等四人，所分得之四筆土地（Ａ１、Ａ２、Ａ３、Ａ４
      ）向南面移動，惟依此方案分割結果，被上訴人等在系爭土地上所建築較新之
      房屋，充其量僅能保留最南邊現由被上訴人癸○○之子楊諺智名義所建之房屋
      ；及保留部分已建築四、五十年之老舊房屋；並將被上訴人癸○○以其子戊○
      ○、楊諺發之名義所建之上開房屋，分由視同上訴人丁○○等十四人取得，視
      同上訴人丁○○等十四人日後不無須另行訴訟請求拆屋還地之虞；視同上訴人
      丁○○等十四人所分得之土地，並成為較不規則之ㄇ字型。是被上訴人及上訴
      人丑○○所提出之分割方案丙案，相較於原審判決甲案，顯不利於各共有人；
      ，亦非妥適之分割方案。
六、綜上所述，系爭土地之分割以如原判決附圖甲案所示方法最為適當公平，原審因
    而判決視同上訴人甲○○、巳○○、子○○、卯○○、辰○○應就其被繼承人楊
    鴻烈所有系爭土地應有部分各二十分之一，辦理繼承登記；兩造共有系爭第二０
    七地號及同段第二０七之一地號土地合併分割：如附圖甲案所示編號Ａ１部份面
    積一五０平方公尺土地分歸被上訴人壬○○取得；編號Ａ２部份面積一五０平方
    公尺土地分歸被上訴人癸○○取得；編號Ａ３部份面積一五０平方公尺土地分歸
    被上訴人己○○○取得；編號Ａ４部分面積一五０平方公尺土地分歸上訴人丑○
    ○取得；編號Ｂ２部份面積二三九六平方公尺土地分歸視同上訴人丁○○、午○
    ○、未○○、申○○、乙○○、丙○○、寅○○、庚○○、辛○○、及楊鴻烈之
    承受訴訟人甲○○、子○○、卯○○、巳○○、辰○○取得，並按附表一所載應
    有部分比例保持共有；編號Ｂ３部份面積四五一平方公尺土地分歸兩造取得，並
    按附表二所載應有部分比例保持共有；洵屬允當。上訴意旨指摘原判決不當，求
    為廢棄，為無理由，應予駁回。
七、本件分割共有物，兩造間有不同意分割之意見，惟依當時之情況，係屬於防禦自
    己權利所必要之行為，故命兩造各按應有比例負擔一部分訴訟費用，較為公允。
八、本件事証已明確，兩造其餘攻擊、防禦方法及舉証，因與本判決判斷結果，不生
    影響，爰未逐一論述，併此敘明。
九、據上論結，本件上訴為無理由，依民事訴訟法第四百四十九條第一項、第四百六
    十三條、第七十八條、第八十一條第二款，第三百八十五條第一項前段，判決如
    主文。
中　　　華　　　民　　　國　　九十三　　年　　 十一　　 月　　　二　　　日
~B1民事第二庭審判長法　官　童有德
~B2　　　　　　　　法　官　蔡秉宸
~B3　　　　　　　　法　官　翁芳靜
右為正本係照原本作成。
如對本判決上訴，須於收受判決送達後二十日內向本院提出上訴書狀，其未表明上訴
理由者，應於提出上訴後二十日內向本院提出上訴理由書(須按他造人數附具繕本)。
上訴時應提出委任律師為訴訟代理人之委任狀。具有民事訴訟法第四百六十六條之一
第一項但書或第二項之情形為訴訟代理人者，另應附具律師及格證書及釋明委任人與
受任人有該條項所定關係之釋明文書影本。
~B 　 　　　　　　書記官　陳麗玉
中　　　華　　　民　　　國　　九十三　　年　　 十一　　 月　　　三　　　日
                                                                        Ｈ
附表：南投縣名間鄉大段二○七、二○七之一地號各共有人及應有部分比例一覽表
┌──┬─────┬────────┬───────────────┐
│編號│共有人姓名│  應 有 部 分   │     備                 註    │
├──┼─────┼────────┼───────────────┤
│ 1. │丁  ○  ○│  六十分之十二  │                              │
├──┼─────┼────────┼───────────────┤
│ 2. │午  ○  ○│  六十分之三    │                              │
├──┼─────┼────────┼───────────────┤
│ 3. │楊  鴻  烈│  六十分之三    │由繼承人甲○○、子○○、卯○○│
│    │          │                │、巳○○、辰○○等五人公同共有│
├──┼─────┼────────┼───────────────┤
│ 4. │未  ○  ○│  六十分之三    │                              │
├──┼─────┼────────┼───────────────┤
│ 5. │申  ○  ○│  六十分之三    │                              │
├──┼─────┼────────┼───────────────┤
│ 6. │乙  ○  ○│  六十分之四    │                              │
├──┼─────┼────────┼───────────────┤
│ 7. │丙  ○  ○│  六十分之四    │                              │
├──┼─────┼────────┼───────────────┤
│ 8. │寅  ○  ○│  六十分之四    │                              │
├──┼─────┼────────┼───────────────┤
│ 9. │庚  ○  ○│  六十分之六    │                              │
├──┼─────┼────────┼───────────────┤
│ 10. │辛  ○  ○│  六十分之六    │                              │
├──┼─────┼────────┼───────────────┤
│ 11. │楊  振  清│  六十分之三    │由繼承人己○○○繼承          │
├──┼─────┼────────┼───────────────┤
│ 12. │壬  ○  ○│  六十分之三    │                              │
├──┼─────┼────────┼───────────────┤
│ 13. │癸  ○  ○│  六十分之三    │                              │
├──┼─────┼────────┼───────────────┤
│ 14. │丑  ○  ○│  六十分之三    │                              │
└──┴─────┴────────┴───────────────┘
